最　高　行　政　法　院　判　決　　　　　　　　　　九十一年度判字第五七一號
　　上　訴　人　達餘工業股份有限公司
　　代　表　人　乙○○
　　被 上訴 人　高雄市政府環境保護局
　　代　表　人　甲○○
右當事人間因空氣污染防制法事件，上訴人對於中華民國九十年二月二十日高雄高等
行政法院八十九年度訴字第三四八號判決，提起上訴，本院判決如左：
　　主  文
上訴駁回。
上訴審訴訟費用由上訴人負擔。
　　理  由
本件上訴人起訴主張：一、被上訴人所屬稽查人員於民國八十九年五月三日，在上訴
人之工廠執行重質碳磚製造程序操作許可查核，查獲該製程八十八年十月至八十九年
三月份燃料使用量七六．八公秉，超過許可值○．二四公秉，乃依空氣污染防制法第
二十四條第三項及第五十一條第一項規定，裁處上訴人新臺幣十萬元罰鍰。二、查上
訴人之規模甚小，人員本即不足，無法逐日逐月詳為記載；且系爭製程每日違規使用
量極微，不易發現，並非上訴人故意所致，其情非不可宥恕。三、依空氣污染防制法
第五十一條第二項規定，除應明訂日期督促行為人之外，亦希給予緩衝期以使污染確
實改善完畢，俾符相當、妥適及明確之原則。然被上訴人雖曾以八十九年五月十五日
（八九）高市環局一字第一六九九八號函通知上訴人，囑令應確實依操作許可證內容
操作以免受罰云云，惟在八十九年五月五日即以（八九）高市環局一字第一五八八七
號函為本件之告發，顯然未予上訴人事先之警告，竟遽予處分罰鍰，於法自有未合等
情，爰請判決將訴願決定及原處分均撤銷。
被上訴人則以：上訴人工廠重質碳磚製造程序（Ｍ○一）操作許可證登記重油燃料最
大操作量為每日○．二四公秉，被上訴人派員於八十九年五月三日查核發現八十八年
十月至八十九年三月使用重油，逾許可最大操作量每日○．二四公秉近二倍，並非上
訴人所謂「超過許可值極微，不易發現。」被上訴人八十九年五月五日（八九）高市
環局一字第一五八八七號告發函及八十九年六月十六日空處字第七八四號處分書係本
案所為之告發及處罰。至於被上訴人八十九年五月十五日（八九）高市環局一字第一
六九九八號函，乃因被上訴人稽查時發現部分工廠未依許可證內容操作而受罰，為顧
及工廠權益，乃全面向高雄市轄區已取得操作許可證相關之二一八家工廠（含上訴人
）宣導應依許可證內容操作以免違規受罰，此函為通案，並非針對上訴人依空氣污染
防制法第五十一條第二項所作之「通知限期補正或改善」，與本案之處罰無關。被上
訴人依據空氣污染防制法第二十四條第三項舉發，並依同法第五十一條第一項裁處罰
鍰，於法並無不合等語，資為抗辯。
原審斟酌全辯論意旨及調查證據之結果，以：按「公私場所於設置或變更經中央主管
機關指定公告之固定污染源前，應檢具空氣污染防制計畫，向直轄市、縣（市）主管
機關申請核發許可證後，始得為之。」、「前項固定污染源設置或變更後，應檢具符
合排放標準之證明文件，向直轄市、縣（市）主管機關申請核發操作許可證，始得操
作。」、「固定污染源設置、變更及操作許可辦法，由中央主管機關定之。」為空氣
污染防制法第二十四條所明定。再依固定污染源設置、變更及操作許可辦法第十五條
規定：「公私場所取得固定污染源操作許可證後，始得操作，並依許可內容進行操作
。」又「公私場所違反．．．第二十四條第三項所定許可辦法者，處新臺幣二萬元以
上二十萬元以下罰鍰；其違反者為工商廠、場，處新臺幣十萬元以上一百萬元以下罰
鍰。」復為空氣污染防制法第五十一條第一項所明定。查上訴人工廠重質碳磚製造程
序（Ｍ○一）操作許可證登記重油燃料最大操作量為每日○．二四公秉，經被上訴人
派員查核發現八十八年十月至八十九年三月使用重油，逾許可最大操作量每日○．二
四公秉近二倍，並非上訴人所訴超過許可值極微，不易發現，其縱非故意，亦難謂無
過失，自難以公司人手不足為由，解免其責。又查公司場所取得固定污染源操作許可
證後，應依許可內容進行操作，若操作內容有變更未申請主管機關許可，即屬違反空
氣污染防制法第二十四條規定，應受裁罰，而同法第五十一條第二項規定，通知限期
改善，屆期未完成改善之情形，係嗣後按日連續裁罰之要件，並非本件裁罰之要件，
上訴人爭執被上訴人在未通知改善前即遽以裁罰，於法不合乙節，亦無可採，爰將原
決定及原處分均予維持，並駁回上訴人之訴，經核於法並無違誤。上訴人主張空氣污
染防制法所處罰之對象應係故意之行為人，至於過失者應在不罰之列，原判決竟以所
謂「縱非故意，亦難謂無過失」之語，為不利上訴人之認定，將「故意」及「過失」
混為一談，顯有矛盾，其判決有理由矛盾之違背法令。又原判決未究明空氣污染防制
法之立法意旨，遽謂該法第五十一條第二項規定，係嗣後按日連續裁罰之要件，並非
本件裁罰之要件，其適用法規自有未合，而有判決違背法令之情事云云。查人民違反
法律上之義務而應受行政罰之行為，僅須違反禁止規定或作為義務，而不以發生損害
或危險為其要件者，於行為人不能舉證證明自己無過失時，即應受處罰。上訴人主張
空氣污染防制法所處罰之對象應係故意之行為人，至於過失者應在不罰之列，殊無足
採。是以，原判決以上訴人之違章行為，縱非故意，亦難謂無過失，自應予處罰，並
無判決理由矛盾之違法。次按空氣污染防制法第五十一條第二項規定，依第一項處罰
鍰者，並通知限期補正或改善，屆期仍未補正或完成改善者，按日連續處罰；情節重
大者，得命其停工或停業，必要時，並得撤銷其操作許可證或令其歇業。上開條文係
對於受處罰者，通知限期補正或改善；未補正或完成改善者，按日連續處罰等之相關
規定，核與本件處罰之要件無關。上訴人指摘被上訴人未依上開規定，給予相當之改
善期限，即遽予處罰，於法自有未合，不無誤解。上訴論旨，執以上各端，指摘原判
決違法，求為廢棄，並無理由，應予駁回。
據上論結，本件上訴為無理由，爰依行政訴訟法第二百五十五條第一項、第九十八條
第三項前段，判決如主文。
中　　華　　民　　國　　九十一　　　年　　　四　　　　月　　二十五　　　日
                    最 高 行 政 法 院  第 四 庭
                                審 判 長 法  官　　　廖　政　雄
                                         法  官　　　趙　永　康
                                         法  官　　　林　清　祥
                                         法  官　　　鍾　耀　光
                                         法  官　　　姜  仁  脩
右  正  本  證  明  與  原  本  無  異
　　　　　　　　　　　　　　　　　　　　 法院書記官　蘇  金  全
中　　華　　民　　國　　九十一　　　年　　　四　　　　月　　二十五　　　日
